臺灣高等法院臺南分院民事判決　96年度重家上更(一)字第1號
上 訴 人 即
附帶被上訴人　庚○○
訴訟代理人　　劉興文　律師
複 代 理人　　吳宏輝　律師
被上訴人即
附帶上訴人　　丁○○
訴訟代理人　　蔡碧仲　律師
　　　　　　　陳怡禎　律師
　　　　　　　奚淑芳　律師
　　　　　　　張雯峰　律師
上列當事人間請求離婚等事件，上訴人對於中華民國九十三年九
月二十三日臺灣嘉義地方法院第一審判決（九十二年度婚字第一
四九號）提起上訴，被上訴人於本院前審言詞辯論終結前提起附
帶上訴，判決後由最高法院第一次發回更審，經本院於九十六年
六月十二日言詞辯論終結，判決如下：
      主      文
原判決主文第四項關於命上訴人給付之金額超過新台幣捌佰貳拾
陸萬陸仟零玖拾壹元及自民國九十二年四月八日起至清償日止按
週年利率百分之五計算之利息部分，及該部分假執行之宣告，暨
訴訟費用之裁判均廢棄。
上開廢棄部分，被上訴人在第一審之訴及假執行之聲請均駁回。
上訴人其餘上訴駁回。
被上訴人附帶上訴駁回。
第一、二審（確定部分除外）及發回前第三審訴訟費用由上訴人
負擔二分之一，餘由被上訴人負擔。附帶上訴訴訟費用由被上訴
人負擔。
本判決被上訴人勝訴部分，於被上訴人以新台幣捌拾貳萬陸仟元
，為上訴人供擔保後，得為假執行。但上訴人如於假執行標的物
拍賣或變賣終結前，以新台幣捌佰貳拾陸萬陸仟零玖拾壹元為上
訴人預供擔保，得免為假執行。
      事  實  及  理  由
一、本件被上訴人於原審（九十二年度婚字第一四九號）提起離
    婚之訴，並請求酌定未成年子女權利義務之行使及負擔、給
    付未成年子女之扶養費用及夫妻剩餘財產之給付等訴，其中
    離婚之訴部分、酌定未成年子女權利義務之行使及負擔與未
    成年子女之扶養費用部分，均經判決確定，至夫妻剩餘財產
    給付部分，由原審判決命上訴人應給付被上訴人新台幣（下
    同）二千一百五十六萬六千零九十一元，及其中一百五十萬
    元部分，自原審判決離婚部分確定翌日起至清償日止，及其
    中二千零六萬六千零九十一元部分，自民國九十二年三月十
    八日起至清償日止，均按年息百分之五計算之利息。上訴人
    就其敗訴部分提起上訴，被上訴人就其敗訴部分於其中五百
    萬元本息範圍內提起附帶上訴，經本院前審改判「原判決關
    於(一)就夫妻財產分配之訴命上訴人給付遲延利息（本金二千
    零六萬六千零九十一元）超過自九十二年四月八日起算部分
    ‥‥廢棄」及「附帶被上訴人應再給付附帶上訴人五百萬元
    ，及自九十二年四月八日起至清償日止，按週年利率百分之
    五計算之利息」，嗣經上訴人提起上訴後，由最高法院判決
    「原判決關於(一)駁回上訴人就命其給付夫妻剩餘財產差額貳
    仟零陸萬陸仟零玖拾壹元本息部分之上訴，(二)命上訴人再給
    付夫妻剩餘財產差額伍佰萬元本息，及各該訴訟費用部分均
    廢棄，發回更審。」是以本件夫妻剩餘財產給付於『遲延利
    息（本金二千零六萬六千零九十一元）超過自民國九十二年
    四月八日起算部分』，亦因被上訴人未於法定期間內提起上
    訴而確定，故本件審理範圍為『夫妻剩餘財產差額二千零六
    萬六千零九十一元本息部分之上訴』及『夫妻剩餘財產差額
    五百萬元本息部分之附帶上訴』，合先敘明。
二、被上訴人即附帶上訴人丁○○主張：
  (一)起訴時主張：兩造於民國（下同）八十年三月二十七日結婚
    ，婚後係以法定財產制為夫妻財產制，於兩造離婚後，法定
    財產制消滅，請求剩餘財產之分配。
  (二)嗣於本院主張：
  1.最高法院固認民法第一千零三十條因涉及處分財產歸屬之實
    體問題，故應適用不溯及既往原則，惟本條應有溯及既往原
    則之適用，理由如下：
    (1)依民法第一千零三十條之三第一項前段規定之立法理由，
      乃為避免夫妻之一方以減少他方對剩餘財產之分配為目的
      ，而任意處分其婚後財產，致生不公平，故明定法定財產
      制關係消滅前五年內處分之該部分財產應追加計算其價額
      ，視為現存之婚後財產。且九十一年六月二十六日修正後
      民法第一千零三十條之一第一項、第二項、第一千零三十
      條之三第一項前段、第一千零三十條之四等規定關於夫妻
      剩餘財產之分配，並未涉及夫妻財產歸屬之實體認定，僅
      係規範法定財產制關係消滅後，如何平均分配剩餘財產差
      額之技術事項，依程序從新原則，自應適用修正後之條文
      。上訴人抗辯兩造係於上開民法條文修正前結婚，應適用
      修正前之法律規定云云，即無足採，否則該條文於近年內
      即無適用餘地、形同具文，此實非立法目的所繫。
    (2)又被上訴人以為依民法第一千零三十條之四既規定，以判
      決離婚者，計算夫妻現存之婚後財產，應以起訴時作為計
      算時點，故應以離婚起訴時，民法第一千零三十條之三是
      否公布施行為判斷基準，而非以當事人處分財產權時，上
      開條文是否公布施行為據。被上訴人起訴請求離婚時，該
      條文既己公布施行，且剩餘財產之起算點又以離婚起訴時
      為計算時點，則原審依離婚起訴時現行新法規定計算現存
      財產，並無違誤之處。
  2.縱認民法第一千零三十條之三因法律不溯及既往原則而無法
    適用，被上訴人亦得主張上訴人與其處分財產之相對人間，
    因具有民法第八十七條之通謀虛偽意思表示情事而無效。按
    最高法院二十六年度上第六０九號判例、九十一年台上字第
    八一八號判決、高等法院九十一年度家上更字第三號判決均
    表示，依通謀虛偽意思表示隱匿其財產者，該部份仍應計入
    被上訴人之婚後財產，前揭高等法院九十一年度家上更字第
    三號判決，更明白揭示他造主張非通謀虛偽意思表示，而另
    有其他法律關係者，應由其舉證其他法律關係存在。上開見
    解亦為學者所是認，即夫妻一方讓與剩餘財產，讓與人與受
    讓人均明知詐害剩餘財產分配時，應依民法第八十七條之規
    定，使其通謀虛偽之意思表示無效，並使其移轉財產歸入剩
    餘財產之內，如該財產受讓人出讓於第三人時，則應將其價
    值追計剩餘財產。而民法於一千零三十條之三增訂施行前，
    亦多係適用民法第八十七條通謀虛偽意思表示，或依民法第
    二百四十四條撤銷債權後，再加計如婚後財產計算，故不應
    任由上訴人等破壞夫妻財產之制度而隱匿其財產。
  3.據上，則下列財產均應計入上訴人現存財產：
    (1)坐落於○○縣○鎮○段○○○○○號、○○○○之○○
      號土地及其上建物（建號為○○鎮○段○○○○及○○○
      ○號）之不動產與車牌號碼00－0000ＢＭＷ七三五型汽車
      等動產，均依法院判決回復所有權登記為上訴人庚○○所
      有（台灣雲林地方法院九十二年度附民字第六號判決），
      此有上訴人於一審所提○○縣○○地政事務所函、交通部
      公路總局嘉義區監理所○○縣監理站函文各一份、土地登
      記簿謄本、建物登記謄本各二份在卷可憑（見本院九十五
      年度上易字第五九號卷四第四二至四四頁），該部份為經
      回復原狀登記，而登記於上訴人庚○○名下之財產，並非
      上訴人於離婚起訴後取得，故應列入上訴人現存財產計算
      分配。
    (2)被上訴人先後於九十一年二月二十一日、同年三月十一日
      提起二次假扣押聲請，於此之前，上訴人即於同年一月二
      十五日虛偽移轉不動產所有權，足認自此期日之後（即九
      十一年一月二十五日），上訴人所為之財產處分行為，應
      具有為減少他方對於剩餘財產分配請求權之目的。又上訴
      人於○○○○銀行（下稱○○銀行）000000000
      000號帳戶七百七十萬元定期存款，係於九十一年四月
      十日電匯轉入訴外人辛○○帳戶內；○○銀行00000
      0000000號帳戶內之三百七十萬元，係在九十一年
      二月七日轉入訴外人辛○○帳戶；另於○○○○銀行○○
      分行0000000000000號帳戶內之二筆五百萬
      元存款，係九十一年二月二十二日轉入訴外人巳○○之定
      期存款；另同銀行0000000000000號帳戶內
      之共二百二十萬元之存款，於九十一年三月二十六日轉入
      訴外人辛○○帳戶等情，業向各該金融行庫函查明確，有
      函覆明細四份為證，且為上訴人所不爭執，則上訴人雖辯
      稱係正常資金調度云云，惟未舉證證明，應不足為採。此
      外，上訴人○○○○○○銀行○○分行（下稱○○企銀，
      現已更名為○○○○銀行）0000000000000
      號帳戶內存款一千萬元，雖係於九十年一月二十日即移轉
      不動產所有權於他人名下後，始轉入訴外人辛○○帳戶內
      ，然上訴人與訴外人壬○○有婚外性行為，於九十年九月
      二十八日生下一女癸○○，並於同日認領，則訴外人壬○
      ○之懷孕期間約為八十九年十二月左右，足見上訴人自八
      十九年十二月起即破壞婚姻之忠誠性，而與他人性交生子
      ，是其所為之財產移轉行為亦為通謀虛偽意思表示，自應
      併予列計。綜上，前開上訴人轉出金額共計三千三百六十
      萬元【7,700,000＋3,700,000＋10,000,000＋2,200,000
      ＋10,000,000＝33,600,000】，均屬通謀虛偽意思表示，
      其所為之移轉行為自屬無效，即上揭存款金額均應追加計
      算，視為上訴人之現存婚後財產。
    (3)上開存款均係存入上訴人之父辛○○、兄巳○○二人帳戶
      內，且時間極為密接，且其均在上訴人與訴外人壬○○為
      婚外性行為，兩造因感情交惡，被上訴人準備採取法律行
      動保障權益之後，足見前揭金額並非正常之資金交易，則
      上訴人前揭就存款解約、轉匯、撥款存入第三人之行為，
      核係為減少被上訴人對於剩餘財產之分配，所為之通謀行
      為，揆諸上揭說明，自應依法將該財產追加計算，視為現
      存之婚後財產。又縱認上開三千三百六十萬元為上訴人之
      債權，亦屬婚姻關係存續中所取得之債權，自應列入計算
      ，方為合理。故上訴人之現存財產應為上揭存款金額，加
      上前開不動產一千四百七十萬元、自用小客車一百六十三
      萬元及扣押帳戶內款項二十萬二千一百八十一元，合計為
      五千零十三萬二千一百八十一元【33,600,000＋14,700,
      000＋1,630,000＋202,181＝50,132,181】。
  4.再被上訴人負債九百四十四萬元部分，係自九十一年三月四
    日起至同年月七日止，分別向訴外人子○○借款五十萬元、
    乙○○、丙○○（均為被上訴人之兄）各借款四百四十四萬
    元及一百萬元、丑○○借款三十萬元、辰○○借款一百十萬
    元、戊○○（被上訴人之姊）借款二百十萬元，除有上開訴
    外人匯款存入日期、金額之合作金庫銀行帳戶存摺明細、及
    訴外人丙○○、乙○○、戊○○、辰○○、甲○○所有，其
    上記載自九十一年三月四日、同年六月二十四日不等日期，
    向金融機構抵押貸款之土地、建物登記謄本等在卷為憑外，
    上開存摺內亦載有於九十一年三月七日有提領五百萬元之事
    實，核與被上訴人提存擔保金日期相符，並經調閱台灣雲林
    地方法院九十一年度執全字第二九二號假扣押執行案卷查明
    無誤，堪認被上訴人上開九百四十四萬元之借貸金額屬實，
    且為婚後現存債務云云，並提起附帶上訴，請求附帶被上訴
    人給付上開未列入分配之○○企銀帳戶內存款五百萬元。並
    聲明：(1)上訴駁回。(2)第一、二審之訴訟費用由上訴人負擔
    。(3)原判決不利附帶上訴人部分廢棄。(4)上開廢棄部分，附
    帶被上訴人應再給付附帶上訴人五百萬元，及自九十二年四
    月八日起至清償日止，按年息百分之五計算之利息。(5)附帶
    上訴人願供擔保，請准予宣告假執行。(6)附帶上訴費用由附
    帶被上訴人負擔。
三、上訴人即附帶被上訴人庚○○則以：
  (一)關於民法第一千零三十條規定有無法律不溯及既往之適用部
    分：
  1.按民法親屬編修正後之法律仍適用不溯及既往原則，如認其
    事項有溯及適用之必要者，即應於施行法中定為明文，方能
    有所依據，乃基於法治國家法安定性及信賴保護權益之要求
    。九十一年六月二十六日公布，而於九十一年六月二十八日
    生效施行之民法親屬編施行法第六條之二規定：「中華民國
    九十一年民法親屬編修正前適用聯合財產制之夫妻，其特有
    財產或結婚時之原有財產，於修正施行後視為夫或妻之婚後
    財產；婚姻關係存續中取得之原有財產，於修正施行後視為
    夫或妻之婚後財產。」，其主要規範目的在於舊聯合財產制
    名稱，於新法定財產制之下應如何適用，即僅屬名稱之變動
    規定，而無溯及效力之問題。至新法第一千零二十條之一所
    定撤銷事由與第一千零三十條之三之婚後財產追加計算規定
    ，依親屬編施行法第一條規定：「關於親屬之事件，其在修
    正前發生者，除本施行法有特別規定外，亦不適用修正後之
    規定。」，可知其有不溯及既往原則之適用，是其應限於該
    處分行為發生於新制始有適用。亦即民法第一千零三十條之
    三所謂法定財產關係消滅前五年內所為之處分行為，須發生
    於本條有效施行後，始有適用餘地。
  2.又上開民法親屬編施行法第六條之二既非得溯及既往之規定
    ，而上訴人庚○○就原判決附表一「銀行存款」欄所示七筆
    存款，即(1)土地銀行帳戶內之七百七十萬元定期存款，係於
    九十一年四月十日電匯轉入訴外人即上訴人之父辛○○帳戶
    。(2)○○企銀帳戶內存款一千萬元，於九十年一月二十日解
    約轉入辛○○帳戶。(3)○○銀行帳戶內之三百七十萬元存款
    ，於九十一年二月七日轉入辛○○帳戶。(4)○○銀行帳戶內
    之二筆五百萬元，共一千萬元存款，於九十一年二月二十二
    日轉入訴外人即上訴人之兄巳○○之定期存款內。(5)○○銀
    行帳戶內合計共二百二十萬元之存款，亦係於九十一年三月
    二十六日轉入辛○○帳戶。上開存款金額合計共三千三百六
    十萬元，其處分行為均係在親屬法新制修行前所為，是上訴
    人之處分財產行為應不適用九十一年六月二十六日公布，而
    於九十一年六月二十八日生效施行之法定財產制新制。而上
    訴人前揭處分行為既發生於九十一年六月二十八日（含本日
    ）前，自應適用舊法規定，亦即不適用第一千零三十條之三
    之追加計算規定，被上訴人請求追加及保全前揭存款金額，
    應無理由。惟原審不查，認新法並未涉及夫妻財產歸屬之實
    體認定，僅係規範法定財產制關係後，如何平均分配剩餘財
    產差額之技術事項，依程序從新原則，自應適用修正後之條
    文至明，而將上訴人於新法施行前處分之財產追加計算，視
    為現存之婚後財產，有違法律不溯既往之原則。
  (二)關於被上訴人所負債務九百四十四萬元部分：
    又被上訴人所負之債務為九百四十四萬元，被上訴人固稱其
    借貸均來自其兄弟姐妹、母親和朋友等語，惟被上訴人每月
    薪資僅一萬八千六百十一元，以如此之經濟能力，如何能借
    得如此高額之款項，不無疑問。為能釐清被上訴人之借貸關
    係，爰請求傳喚訴外人丙○○等人到庭對質，以查明被上訴
    人借貸之真偽。
  (三)就附帶上訴請求部分：
    被上訴人既認上訴人於○○企銀戶名庚○○，帳號0000
    000000000內之一千萬元，係於九十年一月二十日
    日自定存解約，再轉帳至辛○○帳號0000000000
    0000之帳戶內，則上開處分行為係發生於新法施行前，
    基於法律不溯及既往原則，自不得計入剩餘財產分配云云。
    並聲明：(1)原判決不利於上訴人之部分廢棄。(2)上開廢棄部
    分，被上訴人在第一審之訴駁回。(3)第一、二審訴訟費用由
    被上訴人負擔。(4)附帶上訴駁回。(5)附帶上訴費用由附帶上
    訴人負擔。
四、兩造不爭執事項：
  (一)兩造於八十年三月二十七日結婚，於九十六年一月十一日經
    最高法院以九十六年度台上字第六三號判決駁回離婚上訴確
    定，而兩造於婚前、婚後均未約定夫妻財產制。
  (二)上訴人就其於八十九年四月十一日（刑事判決載為八十九年
    五月），向執行法院拍定取得坐落○○縣○○鎮○○段○○
   ○○之○、○○○○之○○地號土地及其上建物建號○○○
    ○、○○○○、○○○○號房屋之不動產，並於九十一年一
    月十五日與第三人寅○○虛偽簽訂不實之不動產買賣契約書
    ，且於同年二月二十一日辦理上開不動產（刑事判決未載四
    六六一號建物部分）之所有移轉登記予寅○○完畢，而涉有
    刑事偽造文書罪嫌等情，不予爭執。並坦承於被上訴人向台
    灣雲林地方法院聲請准供擔保假扣押上訴人之財產，經該院
    以九十一年度裁全字第三二三號、九十一年度裁全字第四八
    八號受理後，於九十一年二月二十一日、三月十一日分別裁
    定准被上訴人供擔保後，得對上訴人及訴外人壬○○之財產
    於三千萬元、一千五百萬元之範圍內為假扣押之際，上訴人
    復於同年四月一日將其所有之車牌號碼00－0000號ＢＭＷ七
    三五型汽車一輛，虛偽移轉登記予第三人卯○○，而涉有刑
    事毀損債權罪嫌等情。上訴人因上開偽造文書、毀損債權等
    罪嫌，並經刑事法院判處有期徒刑五月確定。
  (三)上開事實除有被上訴人提出而為上訴人所不爭執之戶籍謄本
    （見原審卷一第一一、一二頁、卷四第一四○頁）、台灣嘉
    義地方法院九十二年度易字第一○○號、本院九十二年度上
    易字第三一三號刑事判決、九十二年度重附民字第一○二號
    刑事附帶民事判決、九十二年度上易字第九五四號刑事判決
    、台灣雲林地方法院九十一年度裁全字第三二三號、九十一
    年度裁全字第四八八號民事裁定、同院九十二年度易字第三
    五號、九十三年度虎簡字第八四號、九十三年度簡上字第六
    三號等刑事判決，及原審依職權調取之臺灣高等法院被告全
    國前案紀錄表、訴外人午○○、壬○○全戶戶籍資料查詢結
    果表（見原審卷四第一二九至一三二頁、一四三及一四四頁
    ），復有本院依職權調取之拍賣公告、權利移轉證書及送達
    證書之台灣雲林地方法院八十七年度執字第六一八○號執行
    卷宗等，在卷可參。
五、本件上訴人抗辯於九十一年六月二十六日新增之民法第一千
    零三十條之三為實體法規定，依親屬編施行法第一條規定，
    應適用法律不溯及既往原則，亦即上訴人在上開規定增定前
    所處分之財產，均不應列入現存剩餘財產計算等語，惟經被
    上訴人予以否認，並主張縱無上開規定之適用，上訴人所為
    處分行為亦因符合民法第八十七條之通謀虛偽意思表示而無
    效。故本件兩造爭執事項為：
  (一)上訴人前揭處分財產行為，是否適用民法第一千零三十條之
    三規定追加計算？
  (二)被上訴人主張其曾向訴外人丙○○等人，借貸達九百四十四
    萬元，是否屬實？
  (三)被上訴人提起附帶上訴，請求上訴人應再給付原審未計入剩
    餘財產分配之台南企銀帳戶內一千萬元之半數即五百萬元，
    及自九十二年四月八日起至清償日止，按年息百分之五計算
    之利息，應否准許？
  (四)上訴人及被上訴人現存之婚後財產為何？其剩餘財產應如何
    分配？
  (五)又被上訴人得否主張上訴人前揭處分財產行為，係民法第八
    十七條之通謀虛偽意思表示而無效？又此項主張，是否構成
    訴之變更？
六、得心證之理由：
  (一)關於上訴人之現存婚後財產及負債：
  1.就上訴人前揭處分財產行為，是否適用民法第一千零三十條
    之三規定追加計算部分：
    按法定財產制關係消滅時，夫或妻現存之婚後財產，扣除婚
    姻關係存續中所負債務後，如有剩餘，其雙方剩餘財產之差
    額，應平均分配。但因繼承或其他無償取得之財產、慰撫金
    ，不在此限；依前項規定，平均分配顯失公平者，法院得調
    整或免除其分配額。又夫或妻為減少他方對於剩餘財產之分
    配，而於法定財產制關係消滅前五年內處分其婚後財產者，
    應將該財產追加計算，視為現存之婚後財產。而夫妻現存之
    婚後財產，其價值計算以法定財產制關係消滅時為準。但夫
    妻因判決而離婚者，以起訴時為準；依前條應追加計算之婚
    後財產，其價值計算以處分時為準，民法第一千零三十條之
    一第一項、第二項、第一千零三十條之三第一項前段、第一
    千零三十條之四固分別定有明文。上開條文之目的固在保障
    夫妻權利之公平，並貫徹男女平等原則，然依親屬編施行法
    第一條規定：「關於親屬之事件，在民法親屬編施行前發生
    者，除本施行法有特別規定外，不適用民法親屬編之規定；
    其在修正前發生者，除本施行法有特別規定外，亦不適用修
    正後之規定。」，是除親屬編施行法有另行規定外，原則上
    涉及財產處分之實體問題，為兼顧交易安全，仍應適用法律
    不溯及既往原則。前揭民法第一千零三十條之三係於九十一
    年六月二十六日增訂公布，其所稱法定財產制關係消滅前五
    年內所為之處分行為，自應以本條文有效施行後發生者，始
    有適用餘地，故上訴人此部分主張，尚稱合理；被上訴人主
    張本條規定應無法律不溯及既往原則之適用等語，並非可採
    。
  2.上訴人現存之婚後財產及負債部分：
    兩造既未約定夫妻財產制，則依民法第一千零五條規定，應
    以法定財產制為兩造之夫妻財產制，又兩造婚姻關係因本件
    判決離婚而消滅，則被上訴人請求夫妻財產之分配者，依上
    開民法第一千零三十條之四規定，自應以被上訴人於原審九
    十二年一月三十日起訴時為準，憑以計算兩造現存之婚後財
    產，並扣除婚姻關係存續中所負債務後，平均分配雙方剩餘
    財產之差額。被上訴人固主張原判決附表一所示之不動產、
    動產、銀行存款、扣押帳戶款項，均係上訴人在本件訴訟繫
    屬時，現存之婚後財產者，然為上訴人否認，查：
    (1)上開不動產中，坐落○○段○○○○之○、○○○○之○
      ○地號二筆土地及○○○○、○○○○建號之建物（下稱
      系爭不動產），併動產之ＢＭＷ自小客車，雖由上訴人分
      別虛偽移轉登記予第三人寅○○及卯○○，惟其後業經法
      院確定判決上開登記應予塗銷，並由被上訴人代位向地政
      機關及監理站申請回復所有權人為上訴人所有等情，有被
      上訴人於原審提出而為上訴人所不爭之台灣雲林地方法院
      九十二年度附民字第六號刑事附帶民事訴訟判決（原審卷
      二第二０六至二０八頁）、○○縣○○地政事務所函、交
      通部公路總局嘉義區監理所○○監理站函、系爭二筆土地
      登記謄本及建物登記謄本（原審卷三第一七六至一七九頁
      ）等影本在卷可參，並為上訴人所不爭執，是系爭不動產
      併ＢＭＷ自小客車應歸屬於上訴人之婚後財產，應堪肯認
      。
    (2)再上開系爭不動產，係上訴人於八十九年四月十一日以總
      價一千四百七十萬元向執行法院拍定購得，有雲林地院九
      十三年二月十六日雲院瑜八十七執丙字第六一八０號函在
      卷可參（原審卷三第一０五、一０六頁），並經本院依職
      權調閱相關執行卷宗查明屬實，有上開執行卷宗在卷足佐
      ；是上開不動產於八十九年五月間之交易價格為一千四百
      七十萬元，迄至九十二年一月三十日止，歷經二年八月有
      餘，期間之房地產價格並無明顯起落情形，被上訴人主張
      應以上訴人拍定價格計算上開不動產之價格者，與實價大
      致相符，應堪採信。上訴人雖抗辯上開不動產價格應再扣
      除土地增值稅云云，要無足採。
    (3)至於上訴人所有車牌號碼00－0000號ＢＭＷ七三五型汽車
      ，係八十九年六月二十三日發照領牌，汽車新品購入價格
      為三百萬元乙情，有被上訴人提出而為上訴人所不爭之財
      政部臺灣省南區國稅財產歸屬資料清單、中古車行情表等
      件影本（見原審卷四第三四頁反面、四五頁），及交通部
      公路總局嘉義區監理所○○監理站於九十五年四月十七日
      ，以嘉監雲字第０九五０００四０九二號函檢送之汽機車
      過戶申請書、汽車車籍資料（見本院前審卷二第二九七至
      三０三頁）在卷可按，迄至九十二年一月三十日本件訴訟
      起訴時，已使用二年七月，參照所得稅法第五十一條第一
      項規定，應以平均法計算予以折舊，參以行政院八十六年
      十二月三十日修正之固定資產耐用年數表，上開自小客車
      屬於第二類交通及運輸設備中之陸運設備，其耐用年數為
      五年，經以平均法其每年折舊率為六分之一，則上訴人所
      有上開汽車於起訴時之剩餘價值為一百七十五萬元【計算
      公式：殘值為：3,000,000元÷（5＋1）＝500,000元，總
      折舊價值：（3,000,000元－500,000元）÷5×2.5年＝1,
      250,000元，現存剩餘價值：3,000,000元－1,250,000元
      ＝1,750,000元】，被上訴人主張上開汽車剩餘價值為一
      百六十三萬元，既未逾上開折舊後之合理價額範圍，且為
      上訴人所不爭，故其剩餘價值應依一百六十三萬元計算，
      堪以認定。
    (4)又被上訴人雖另主張原判決附表一「銀行存款」欄所示七
      筆存款，原係上訴人所有，均係為脫產而處分，應併予追
      加計算等語，惟該七筆存款分別為：○○銀行0000
      00000000號帳戶內之七百七十萬元定期存款，於
      九十一年四月十日電匯轉入訴外人即上訴人之父辛○○帳
      戶。○○企銀0000000000000號帳戶內存
      款一千萬元，係於九十年一月二十日解約轉入辛○○帳戶
      。○○銀行000000000000號帳戶（原判決
      誤載為00000000000000）內之三百七十萬
      元存款，係於九十一年二月七日轉入辛○○帳戶。○○
      銀行00000000000000號帳戶內之二筆五百
      萬元共一千萬元存款，於九十一年二月二十二日轉入訴外
      人即上訴人之兄巳○○之定期存款。○○銀行0000
      0000000000號帳戶內合計共二百二十萬元之存
      款，於九十一年三月二十六日轉入辛○○帳戶。上開存款
      合計為合計共三千三百六十萬元【7,700,000＋10,000,00
      0＋3,700,000＋10,000,000＋2,200,000＝33,600,000】
      ，其解約、轉帳等情亦有○○○○銀行○○分行函、○○
      企銀函、○○銀行函、○○○銀行○○分行函（見原審
      卷二第一六八至一七九頁及卷三第一一四、一一五頁）附
      卷足參，且為兩造所不爭，堪信屬實。然民法第一千零三
      十條之三追加計算規定，需上訴人所處分之財產發生於新
      法增訂後始有適用，已如上述，則原判決附表一「銀行存
      款」欄所示七款存款之處分行為，因均係於上開條文增訂
      前發生，無法適用追加計算規定，自不得列入婚後財產計
      算。被上訴人前揭抗辯，委無可採，其附帶上訴請求上訴
      人應再給付台南企銀帳戶內之五百萬元及自九十二年四月
      八日起至清償日止，按年息百分之五計算之利息，亦應併
      予駁回。
    (5)再原判決附表一「扣押帳戶內款項」欄所示各銀行帳戶之
      扣押款，合計共二十萬二千一百八十一元係被上訴人現存
      之婚後財產者，除經原審法院依職權調閱該院九十一年度
      執全字第二九二號、九十一年度執全字第四八八號假扣押
      執行卷宗查明無誤外，上訴人對此亦不爭執（見原審卷四
      第六五頁），則被上訴人此部分主張，堪予採信。
    (6)又被上訴人主張上訴人並無負債，為上訴人於原審所不爭
      執，雖其另抗辯：渠與壬○○通姦乙事，經法院確定判決
      渠應與壬○○連帶賠償被上訴人之七十萬元賠償金，應列
      入渠之現存債務云云，惟上開賠償金之給付，屬於慰撫金
      性質，依上開民法第一千零三十條之一第一項規定所示，
      自不得列入兩造婚後財產為計算，上訴人上開抗辯尚無足
      採。
    (7)綜上，上訴人現存之婚後財產扣除負債後之餘額，其總價
      值合計為一千六百五十三萬二千一百八十一元【14,700,0
      00＋1,630,000＋＋202,181－0＝16,532,181】。
  (二)關於被上訴人之婚後財產及負債部分：
  1.被上訴人主張其現存婚後財產如原判決附表二所示「財產」
    欄，其中銀行存款八萬九千零六十七元、假扣押擔保金五百
    萬元，共五百零八萬九千零六十七元（見原審卷四第一三五
    頁），為上訴人於原審所不爭，應堪信實。
  2.至於被上訴人主張其所負債務九百四十四萬元，係自九十一
    年三月四日起至同年月七日止，分別向訴外人子○○借款五
    十萬元、乙○○借款四百四十四萬元、丑○○借款三十萬元
    、辰○○借款一百一十萬元、丙○○借款一百萬元、戊○○
    借款二百一十萬元乙情，業據被上訴人於原審提出內載上開
    訴外人匯款存入日期、金額之○○○○銀行帳戶存摺明細、
    及訴外人丙○○、乙○○、戊○○、辰○○、甲○○所有載
    明自九十一年三月四日、同年六月二十四日不等日期，向金
    融機構抵押貸款之土地、建物登記謄本在卷可憑（見原審卷
    四第八七至九三頁），參以上開存摺另記載於九十一年三月
    七日提領五百萬元，而訴外人即證人丙○○、乙○○、戊○
    ○、辰○○及己○○等人亦均於本院九十六年五月九日準備
    程序中證稱：被上訴人確有向渠等借貸之事實（見本院卷第
    六五至六七頁），核與被上訴人提存擔保金日期相符乙情，
    並經原審法院依職權調閱該院九十一年度執全字第二九二號
    假扣押執行卷宗查明無誤；是被上訴人據以主張上開九百四
    十四萬元，確係向訴外人子○○等人借款得來，屬於其現存
    之債務等情，與常情尚無違背，應堪信採，上訴人空言否認
    ，自不足採。
  3.準此，被上訴人現存之婚後財產為五百零八萬九千零六十七
    元，其所負債務為九百四十四萬元，二者相抵扣後，其剩餘
    財產為負數，應以零計算。
  (三)平均分配雙方剩餘財產差額部分：
    兩造因離婚而法定財產制關係消滅時，夫即上訴人現存之婚
    後財產，扣除婚姻關係存續中所負債務後，其剩餘財產為一
    千六百五十三萬二千一百八十一元，妻即被上訴人現存之婚
    後財產，扣除婚姻關係存續中所負債務後，其剩餘財產為零
    ，且就雙方剩餘財產之差額，予以平均分配，並無不公平處
    ，是被上訴人得請求分配兩造剩餘財產二分之一之差額為八
    百二十六萬六千零九十一元（元以下四捨五入），上訴人並
    應給付被上訴人自原審變更聲明準備書狀繕本送達翌日，即
    九十二年四月八日起（見原審卷二第一０六頁），至清償日
    止，按年息百分之五計算之利息。
  (四)再按於第二審為訴之變更或追加，非經他造同意，不得為之
    。但第二百五十五條第一項第二款至第六款情形，不在此限
    ，民事訴訟法第四百四十六條定有明文。本件被上訴人固主
    張上訴人前揭處分財產行為，縱無法依民法第一千零三十條
    之三追加計算，亦因上訴人與相對人為通謀虛偽意思表示，
    係民法第八十七條規定應屬無效等語，惟通謀意思表示之相
    對人應非本件上訴人，且其訴訟標的亦與本案有異，其顯已
    構成訴之變更，上訴人並於本院審理時表示不同意被上訴人
    所為之變更，而本件又無上開但書規定之情形，是被上訴人
    應不得為訴之變更，其上揭主張自難准許。
七、綜上所述，本件上訴人應給付被上訴人之剩餘財產金額為八
    百二十六萬六千零九十一元，及自九十二年四月八日起至清
    償日止按週年利率百分之五計算之利息。被上訴人於此範圍
    內之請求，為有理由，逾此部分則不應准許。又關於財產權
    之訴訟，法院得依被上訴人之聲請，宣告假執行，本件離婚
    之訴部分，業經最高法院駁回上訴人之上訴而確定，則被上
    訴人請求併為假執行宣告，尚無不合，爰審酌被上訴人資力
    非豐，及民事訴訟法第五百二十六條第四項規定，以其勝訴
    金額之十分之一比例，酌定相當擔保金額予以准予；至被上
    訴人敗訴部分，其假執行聲請，已失所附麗，應予駁回。又
    上訴人雖未聲請假執行，但法院得依職權為假執行之宣告，
    爰並酌定擔保金額准許之。原審未予詳查，就超過上開應准
    許部分為上訴人敗訴之判決，自有未洽，上訴意旨指摘原判
    決此部分不當，求予廢棄改判，為有理由，自應由本院予以
    廢棄改判如主文第二項所示，並為假執行之宣告。至上訴人
    之請求不應准許部分，原審法院為上訴人敗訴之判決，經核
    於法並無不合，上訴意旨求予廢棄改判，為無理由。而被上
    訴人附帶上訴部分，經核並無理由，應併予駁回。另被上訴
    人於言詞辯稐時請求調查上訴人於九十年九月三日及同年十
    一月二十日，自○○銀行○○分行帳戶內轉出之七千萬元、
    三千五百萬元資金流向，係屬未於準備程序主張之事項，且
    延滯訴訟之進行，依民事訴訟法第二百七十六條規定，於準
    備程序後行言詞辯論時不得主張之，自無再予調查之必要，
    應予敘明。
八、本件事証已臻明確，兩造其餘主張、陳述及所提之證據，經
    審酌後認於本院之心證及判決結果已無影響，均無庸再予一
    一論述，併予敘明。
九、據上論結，本件上訴為一部有理由，一部無理由，附帶上訴
    則為無理由，依民事訴訟法第四百五十條、第四百四十九條
    第一項、第三百九十條第二項、第三百九十二條第二項、第
    七十八條、第七十九條，判決如主文。
中　　華　　民　　國　　96　　年　　6 　　月　　26　　日
                    民事第四庭審判長法  官      王惠一
                                    法  官      王浦傑
                                    法  官      蘇重信
上為正本係照原本作成。
如對本判決上訴，須於判決送達後20日內向本院提出上訴狀，未
表明上訴理由者，應於上訴後20日內，向本院提出理由書（須附
繕本）。依法應委任律師為訴訟代理人，始得上訴。
中　　華　　民　　國　　96　　年　　6 　　月　　26　　日
                                    書記官      黃文生
【附記】
民事訴訟法第466條之1：
(1)對於第二審判決上訴，上訴人應委任律師為訴訟代理人。但上
  訴人或其法定代理人具有律師資格者，不在此限。
(2)上訴人之配偶、三親等內之血親、二親等內之姻親，或上訴人
  為法人、中央或地方機關時，其所屬專任人員具有律師資格並
  經法院認為適當者，亦得為第三審訴訟代理人。
民事訴訟法第466條之2：
上訴人無資力委任訴訟代理人者，得依訴訟救助之規定，聲請第
三審法院為之選任律師為其訴訟代理人。
